【裁判字號】    97,上易,38
【裁判日期】    971107
【裁判案由】    返還不當得利等
【裁判全文】
臺灣高等法院花蓮分院民事判決          97年度上易字第38號
上  訴  人  甲○○
訴訟代理人  陳清華律師
上  訴  人  乙○○
被  上訴人  丙○○
訴訟代理人  張照堂律師
            李文平律師
上列當事人間請求返還不當得利等事件，上訴人對於臺灣花蓮地
方法院97年度訴字第53號中華民國97年5月16日第一審判決提起
上訴，本院於97年10月24日言詞辯論終結，判決如下：
    主      文
原判決除主文第4 項關於確認買賣契約關係不存在部分外，其餘
部分均廢棄。
上開廢棄部分，被上訴人在原審之訴暨假執行之聲請均駁回。
第一、二審訴訟費用由被上訴人負擔。
    事實及理由
一、被上訴人起訴主張上訴人2人間，就坐落花蓮市○○段131地
    號，權利範圍10萬分之592，及其上520建號即門牌號碼花蓮
    市○○○路80號6樓之1（含共同使用部分）（以下簡稱系爭
    房地），於民國95年5月25日之買賣及於95年7月27日抵押權
    設定行為，係雙方通謀虛偽所致，於法無效。上訴人甲○○
    以抵押權人之地位，在原審法院95年執字第8062號強制執行
    事件中，就系爭房地拍賣價金中受償新台幣（下同）l15萬4
    ,025元，乃不當得利，且使被上訴人對乙○○之本票債權91
    萬元全未獲清償，因上訴人乙○○怠於向甲○○行使不當得
    利返還請求權，被上訴人為保全債權，爰起訴請求先位聲明
    ：(一)確認上訴人間就系爭房地之買賣關係及抵押權設定關係
    均不存在。(二)上訴人甲○○應給付上訴人乙○○91萬元，及
    自訴狀繕本送達翌日起至清償日止，按年息5%計算之利息，
    並由被上訴人代位受領。(三)願供擔保，請准宣告假執行。如
    認系爭買賣契約與設定抵押權行為存在，被上訴人亦因上訴
    人2 人所為買賣行為與設定抵押權行為，受有損害，爰請求
    撤銷彼等買賣行為與設定抵押權行為，並於撤銷後由被上訴
    人代位上訴人乙○○受領上訴人甲○○所應返還之不當得利
    ，備位聲明：(一)上訴人間，就系爭房地之買賣債權行為，及
    設定抵押權之物權行為應予撤銷。(二)上訴人甲○○應給付上
    訴人乙○○91萬元，及自訴狀繕本送達翌日起至清償日止，
    按年息5%計算之利息，並由被上訴人代位受領。(三)願供擔保
    ，請准宣告假執行。
二、原判決認定上訴人間確實有系爭房地之買賣行為，但於抵押
    權設定之時並無債權發生，而認抵押權設定關係不存在，且
    因上訴人甲○○行使抵押權優先受償之結果，致使被上訴人
    對上訴人乙○○之本票債權全未獲清償，因此准被上訴人先
    位之訴中確認抵押權設定關係不存在，及代位返還不當得利
    91 萬本息部分為勝訴判決，另駁回先位之訴中確認買賣關
    係不存在及備位之訴。上訴人甲○○以其與乙○○間就系爭
    房地確有買賣契約存在，抵押權之設定乃擔保乙○○違約時
    所負損害賠償債務，且被上訴人備位之訴中撤銷詐害債權之
    訴已逾除斥期間，不得撤銷等語，提起上訴，聲明：(一)原判
    決不利於上訴人部分廢棄；(二)廢棄部分，駁回被上訴人於原
    審之訴。被上訴人答辯聲明則為：上訴駁回。由於被上訴人
    於原審所提備位之訴，亦隨先位之訴移審至本院，本院若認
    先位之訴無理由時，應就備位之訴加以裁判，另被上訴人於
    本院以先位之訴中消極確認之訴欠缺訴之利益，而撤回該部
    分之訴，並以之作為訴訟攻擊防禦方法（參本院卷第118頁
    ）。故本院裁判之範圍應為被上訴人先位返還不當得利之訴
    ，倘先位之訴無理由，本院併就備位之撤銷詐害債權及返還
    不當得利之訴為裁判。再按債權人依民法第244條第2項行使
    其撤銷權，應以行為當事人為被告，如行為為雙方行為時，
    應以債務人及其相對人為被告，故其行為當事人有數人時，
    必須一同被訴，否則應認其當事人之適格有欠缺（最高法院
    28 年上字第97 8號判例參照）。本件被上訴人備位之訴請
    求撤銷上訴人間就系爭房地之買賣債權行為及抵押權物權行
    為，為必要共同訴訟，乙○○並未提起上訴，惟其共同訴訟
    之人甲○○業已合法提起上訴，依民事訴訟法第56條第1款
    規定，上訴效力自及於乙○○，合先敘明。
三、被上訴人主張其對上訴人乙○○享有本票債權91萬元，其持
    確定之本票裁定，聲請法院對乙○○之財產強制執行，經拍
    賣乙○○系爭房地後，所得價金優先清償執行費用、抵押債
    權後已無餘額，致被上訴人之本票債權全未獲清償等情，業
    據被上訴人提出本票、確定證明書、分配表、債權憑證等為
    證，並為上訴人所不爭執，堪信為真實。
四、被上訴人主張上訴人就系爭房地之買賣債權行為及抵押設定
    物權行為，係通謀虛偽意思表示而無效行為，或屬詐害債權
    行為而得以撤銷，無論原因為何，上訴人甲○○所受領之91
    萬元均屬欠缺法律上之原因，為不當得利，上訴人乙○○既
    怠於行使權利，被上訴人為保全債權，得以自己名義行使其
    權利，並代位受領。上訴人則以上訴人間就系爭房地確實有
    買賣之債權行為，且因系爭房地為國宅，出賣人登記取得未
    滿1 年，無法立即辦理過戶，恐日後乙○○有債務不履行之
    情，預先為甲○○設定抵押權，擔保可能發生之損害賠償等
    詞置辯。
五、故本件首應審酌：系爭買賣契約是否為通謀虛偽意思表示？
（一）被上訴人固主張上訴人間用以支付買賣價金之支票（票號
      067489、099622、067490）均未記載受款人，及上訴人甲
      ○○自花蓮第二信用合作社建國分社帳戶提領之金額，亦
      無法證明係上訴人甲○○給付予乙○○之買賣價金。惟查
      ，上訴人甲○○係經由富躍房屋居間，於95年5 月25日以
      230萬元向上訴人乙○○價購系爭房地，並陸續於95年5月
      25日給付簽約款35萬元、95年5月25日給付6萬9,000元、9
      5年6月14日給付4萬5,000元、95年7月10日給付151萬元、
      95年7月21日給付1萬9,000元、95年7月26日給付2萬5,417
      元等節，有系爭買賣契約書（原審第26至31頁）、支票（
      原審第32、33、35、43頁）、收據（原審第36、37頁）、
      活期儲蓄存款存摺（原審第41、42頁）、富躍房屋委託銷
      售契約書、不動產買賣斡旋/承諾契約書 、授權書（本院
      第138、139、144 頁）等件為證。證人即代書丁○○亦證
      述其有見證上訴人間價金之交付，就如同買賣契約書第3
      條付款方式之記載等語（本院第109至113頁）。參依買賣
      契約書第3 條記載之各期付款時間、金額，均有上訴人乙
      ○○或其會計陳麗華收取現金或支票之簽名，且字跡及用
      筆顏色均不同，顯非臨訟偽造，並有上揭付款證明可資佐
      認，已足認上訴人間確有買賣系爭房地及給付價金之事實
      存在。
（二）被上訴人另主張上訴人乙○○與甲○○間，若有依據買賣
      契約，按期給付買賣價金，為何於95年7 月26日，上訴人
      甲○○又將原給付予上訴人乙○○之151 萬元取回。惟查
      ，上訴人乙○○原積欠訴外人劉和佳借款債務，系爭房地
      並設定抵押權予劉和佳，上訴人簽立本件買賣契約後，上
      訴人甲○○代償乙○○對劉和佳之借款債務151 萬元及95
      年6 月至95年7月5日之利息4萬5,000元後，先行塗銷劉和
      佳對系爭房地之抵押權設定，再因系爭房地為國宅，乙○
      ○登記取得尚未滿1 年，無法辦理過戶，遂商議由甲○○
      藉所有人乙○○之名，以系爭房地為抵押標的，甲○○之
      配偶彭錦宗擔任連帶保證人，向華南銀行擔保借款170 萬
      元，撥款後先取回代償劉和佳借款債務151 萬元，再由甲
      ○○以清償該筆借款本息之方式充為買賣價金等情，分據
      上訴人乙○○（本院第105 頁）及經辦人丁○○證述（本
      院第110 頁）在卷，並有系爭房地異動索引正本（原審第
      129至132頁）、乙○○及彭錦宗於華南銀行花蓮分行活期
      儲蓄存款存摺轉帳繳款明細、華南銀行放款交易明細查詢
      單（原審第157至164頁）等證互核相符，堪信為真實。又
      系爭房地買賣總價為230 萬元，上訴人甲○○交付之價金
      縱未達該等數額，亦僅係債尚未清償完畢之問題，要不影
      響上訴人間已合法生效之買賣契約。
（三）準此，被上訴人並無法舉證上訴人2 人就系爭房地之買賣
      係通謀虛偽之行為，上訴人2 人復已就系爭房地真實買賣
      乙情，聲請傳喚證人丁○○，並提出富躍房屋委託銷售契
      約書、不動產買賣斡旋/承諾契約書 、授權書、價金支付
      證明等為證。被上訴人所為系爭房地買賣通謀虛偽無效之
      主張，並不可採。
六、次應審究為：系爭抵押債權是否存在？
      抵押權所擔保之債權，原可由契約當事人自行訂定，此觀
      民法第861 條但書之規定自明。故契約當事人如訂定以將
      來可發生之債權為被擔保債權，自非法所不許，最高法院
      47年台上字第535 號判例可資參照。蓋設定抵押權之目的
      係在擔保債權之清償，則只須將來實行抵押權時有被擔保
      之債權存在即為己足，故契約當事人如訂立以將來可發生
      之債權為被擔保債權，亦即其債權之發生雖屬於將來，但
      其數額已經預定者，此種抵押權在債權發生前亦得有效設
      立及登記。查系爭抵押權擔保之債權，乃緣於系爭房屋為
      國民住宅，上訴人乙○○係於95年3 月28日始受贈取得系
      爭房地，此有土地及建物登記謄本附卷可稽（原審第47至
      48、118至119頁），距本件買賣95年5月25日，未滿1年，
      依國民住宅條例第19條第1 項規定，並不能出售，為免中
      途發生變故或乙○○毀約不賣，上訴人乃於買賣契約書第
      9條第1款前段訂明「乙方中途發生權利糾葛致不能履行契
      約時，甲方得解除契約，乙方應將既收價款全部退還甲方
      外，並應賠償所付價款同額之損害與甲方。」，並於特約
      事項第1 點記載「為擔保甲方出資之權益，特設定抵押權
      佰萬元予甲方」。然上訴人甲○○因已支付約200 萬元
      之價金（參如五(一)(二)說明），故於上訴人乙○○不能履行
      系爭房地所有權移轉義務時，依約應賠償所付價款同額之
      損害，才會以系爭房地為標的，設定權利價值400 萬元之
      抵押權，以擔保甲○○於系爭房地不能移轉過戶得向乙○
      ○請求返還價金及損害賠償之權利乙情，業據證人丁○○
      於本院證述綦詳，並有系爭買賣契約書、抵押權設定申請
      案卷影本在卷可稽。系爭抵押權設定既擔保上訴人甲○○
      出資之權益及債務不履行之損害賠償請求權，顯無被上訴
      人所稱通謀虛偽無效之情事。又系爭房地嗣後果因被上訴
      人聲請查封拍賣，致使上訴人乙○○無法履行出賣人移轉
      所有權義務，甲○○實行抵押權參與分配時，該被擔保債
      權已然發生無疑，且因上訴人甲○○之抵押債權優先於被
      上訴人本票債權而受償，所受分配價金115萬4,025元尚有
      未足，被上訴人主張上訴人甲○○獲有不當得利，應予返
      還，即不足取。
七、再應審酌者為：被上訴人之債權是否受上訴人行為之詐害？
    被上訴人撤銷權之行使，是否已逾除斥期間?
（一）按「前條撤銷權，自債權人知有撤銷原因時起，一年間不
      行使，或自行為時起，經過十年而消滅。」民法第245 條
      所明定。本件被上訴人於95年9 月檢附系爭房地謄本聲請
      強制執行時，已知悉系爭抵押權之設定，卻遲至97年2 月
      始提起本件撤銷之訴，已逾除斥期間。被上訴人固主張系
      爭抵押權設定存續期間自95年7月26日至95年8月25日止，
      因此誤認系爭抵押權已消滅，直至法院96年9 月13日製作
      分配表時始知悉系爭抵押權存續效力非以不動產登記謄本
      記載為準，故所謂知悉有撤銷原因之日應自96年9 月13日
      起算。惟抵押權係以擔保債務之清償為目的，從屬於擔保
      債權而存在，該債權未消滅前，抵押權應繼續存在，債權
      消滅時，抵押權始歸於消滅，故其本身實無存續期限可言
      。易言之，不得以抵押權存續期間屆滿，即謂抵押權應歸
      於消滅，抵押權之約定與登記，並不具任何意義。系爭抵
      押權既登記於謄本之上並未塗銷，即屬有效，被上訴人於
      95年9 月知悉系爭房地存在抵押權之時，即得行使撤銷權
      而不為行使，並無障礙事由存在，被上訴人遲至97年2 月
      始請求撤銷上訴人間於系爭房地設定抵押之物權行為，已
      逾除斥期間而不合法，應予駁回。
（二）另備位之訴撤銷系爭房地買賣關係部分，被上訴人主張其
      於96年9 月27日提起分配表異議之訴後，根據上訴人甲○
      ○提出之相關答辯與資料，始知悉上訴人間之買賣行為，
      故未逾除斥期間，應為可採。惟因上訴人乙○○出賣系爭
      房地，業已取得相當對價，已如前述，尚難認為彼等買賣
      系爭房地，有害及被上訴人之債權，此部分備位之訴，亦
      無理由，應予駁回。
八、綜上所述，上訴人2 人抗辯系爭房地存在真實買賣及有效之
    抵押權設定行為，上訴人甲○○並有支付價金之行為，於實
    行抵押權之時，確實已發生擔保之債權，其就系爭房地拍賣
    價金中獲償，並無不當得利等語，確屬可信。從而，被上訴
    人本於代位、不當得利之法律關係，請求上訴人甲○○返還
    91萬元之本息，並由其代位受領，為無理由，不應准許。其
    假執行之聲請亦失所附麗，應併予駁回。原審判命上訴人甲
    ○○給付，並由被上訴人代位受領，暨為假執行之宣告，自
    有未洽。上訴意旨指摘原判決不當，求予廢棄改判，為有理
    由，應由本院予以廢棄改判，如主文所示。
九、據上論結，本件上訴為有理由，依民事訴訟法第450條、第7
    8條，判決如主文。
中    華    民    國    97    年    11    月    7     日
                            民事庭審判長法  官  賴淳良
                                        法  官  林碧玲
                                        法  官  劉雪惠
以上正本係照原本作成。
本件不得上訴。
                                        書記官  李德霞
中    華    民    國    97    年    11    月    7     日


司法院資訊處製作；財團法人民間司法改革基金會備份。
